【裁判字號】    95,訴,803
【裁判日期】    950927
【裁判案由】    損害賠償
【裁判全文】
臺灣高雄地方法院民事判決               95年度訴字第803號
原      告  乙○○
訴訟代理人  黃進祥律師
            江順雄律師
            黃建雄律師
被      告  丙○○○
訴訟代理人  陳惠美律師
上列當事人間請求損害賠償事件，經本院於中華民國95年9 月13
日言詞辯論終結，判決如下：
    主  文
原告之訴及其假執行之聲請均駁回。
訴訟費用由原告負擔。
    事實及理由
壹、程序部分：
    按訴狀送達後，原告不得將原訴變更或追加他訴；但請求之
    基礎事實同一者，不在此限，民事訴訟法第255 條第1 項第
    2 款定有明文。本件原告原依據委任法律關係起訴，嗣於民
    國95年7 月7 日言詞辯論期日，追加不當得利法律關係，是
    原告請求追加部分與原訴部分之基礎事實相同，揆諸前開規
    定，原告訴之追加，於法並無不合，應予准許。
貳、實體部分：
一、原告起訴主張：被告前曾為原告之配偶，於婚姻存續期間，
    原告自75年起即將其所有泛亞商業銀行000000000000號活期
    儲蓄存款帳戶（以下簡稱系爭帳戶）之存摺及原告所有之印
    鑑章交被告，委由被告管理該系爭帳戶，用以償還銀行房屋
    貸款及支付各項費用。於89年6 月1 日原告自高雄市汽車司
    機職業公會退休請領得勞保退休金共計新台幣（下同）1,26
    9,411 元，亦匯入上開帳戶，除被告使用其中之623,000 元
    購買貨車1 輛，尚應餘646,411 元，詎原告於89年8 月間為
    自行管理系爭帳戶，終止與被告間的委任關係，要求被告將
    剩餘之勞保退休金返還原告，竟為被告所拒絕。為此，基於
    兩造間委任法律關係，聲明請求：(一)被告應給付原告646,41
    1 元及自起訴狀繕本送達於被告之翌日起至清償日止，按年
    息5%計算之利息；(二)願供擔保請求宣告假執行。
二、被告則以：系爭帳戶於婚姻存續期間，存摺及印章均放置在
    兩造房間之抽屜內，原告隨時可取用，並非專由被告管理。
    又該帳戶內所有之財產，乃原、被告雙方胼手胝足共同努力
    之結果，應屬共同之財產，僅係以原告之帳戶往來，故難謂
    兩造間關於系爭帳戶之管理為委任關係。再系爭帳戶內之款
    項，除用以支付購車款外，餘均用以支付家中開銷等支出，
    因兩造係經營運輸業，系爭帳戶的存款需用以支付司機薪水
    、油錢、稅金、修理保養費等，每月開支達數十萬元，此外
    再加上家中之開銷，每月之支出所費不貲，而原告之勞保退
    休金固於匯入後一部分金額持以購買貨車之車頭及為裝潢該
    車之車輛、零件，餘款則併與系爭帳戶其他存款分別由被告
    於89年6 月2 日轉帳匯出1,300,000 元至訴外人丁○○之帳
    戶，以償還向女婿甲○○所借之1,350,000 元之債務，其餘
    亦均用於營運之支出及家庭之開銷及清償借款等，並無可返
    還原告勞保退休金646,411 元之可能等語置辯，並聲明：(一)
    駁回原告之訴；(二)如受不利益判決，請准供擔保免假執行。
三、不爭執事項及爭點整理：
（一）不爭執事項：
   1、系爭帳戶係用以償還銀行房屋貸款及支付各項費用。
   2、系爭帳戶於86年11月5 日始開戶，並存入314,052元。
   3、原告於89年6 月1 日自高雄市汽車司機職業公會退休請領勞
      工保險退休金1,269,411 元，於89年6 月1 日匯入該帳戶。
      89年7 月11日因購買車牌號碼CTK-6428號貨車花費623,00
      0 元，應尚餘646,411 元。
   4、90年3 、4 月間原告已掌握所有財務，並將上述印章及存
      摺取走，未再由被告保管。
（二）爭執事項為：系爭帳戶是否由原告委託被告單獨管理？
四、本院得心證之理由：
（一）按聯合財產，由夫管理。但約定由妻管理時，從其約定；
      其管理費用由有管理權之一方負擔。聯合財產由妻管理時
      ，第1019條至第1030條關於夫權利義務之規定，適用於妻
      ，關於妻權利義務之規定，適用於夫；是管理之一方對於
      所管理之聯合財產為處分時，應得另一方之同意；關於受
      一方管理之聯合財產，因另一方之請求，有隨時報告其狀
      況之義務，此為91年6 月26日修正前民法第1018、1020、
      1022條之規定足堪參照，惟適用上開管理聯合財產之規定
      ，首須確認原告確將與被告婚姻存續期間所有之聯合財產
      專委由被告管理。本件原告固主張系爭帳戶係由其委由被
      告單獨管理等情，並以被告拒絕交付系爭帳戶之存摺及印
      鑑章予原告為據，惟為被告所否認，並辯以系爭帳戶之存
      摺及印章均放置在兩造房間之抽屜內，原告隨時可取用查
      閱，並非專由被告管理等語，並聲請證人即兩造之女兒丁
      ○○於審理中證稱：「‧‧‧‧於我國中3 年級約民國71
      年左右，我看過原告翻閱該存摺那是常態，因為我摺好衣
      服後，就經過時，會看到原告在翻存摺，在那裡抄抄寫寫
      ，而放存摺的抽屜那是在兩造之房屋內。通常原告交代被
      告去領錢，因為那時候媽媽在照顧姊姊的小孩，有時候原
      告也會叫我去領錢‧‧‧‧」等語，因證人丁○○係兩造
      的女兒，且兩造於婚姻關係存續期間，與兩造有共同生活
      ，對於家中原告的行止自亦較他人更有親見親聞的可能，
      其證詞應具有足供參考處，此外原告自承系爭勞工保險退
      休金有部分的金額係購買貨車而花用，對於帳戶金額的使
      用確並非完全不知，與前開證詞對照情節應屬一致，證人
      丁○○之證詞尚足可採。是原告既共同管理系爭帳戶，對
      系爭帳戶的管理法律關係，就不能依上揭規定要求被告應
      向原告報告，自亦不能視為單純之委任法律關係，於終止
      時請求被告返還所管理之財產。
（二）被告主張原告所領得勞工保險退休金，一部分金額持以購
      買貨車之車頭及為裝潢該車之車輛、零件，餘款則併與系
      爭帳戶其他存款分別由被告轉帳匯出1,300,000 元至訴外
      人丁○○之帳戶，以償還訴外人即其女婿甲○○所借之1,
      350,000 元之債務，其餘亦均用於營運之支出及家庭之開
      銷及清償借款等情，業據被告聲請證人甲○○於審理中證
      述：「這筆錢我是於88年間左右拿130 萬元現金去被告鼎
      金後路家裡借給被告的。被告口頭上要還給我，但我表示
      我現在沒有欠錢，我怕被告要用錢，所以才要他將錢放在
      證人曾的帳戶內」等語明確。且證人甲○○與被告隔離訊
      問後，被告稱當時因第三女婿要買房屋，就去銀行辦理貸
      款利息比較低，所以他就向第三女婿借錢，後來第三女婿
      將討回該借款，才向證人甲○○借款等語，核與證人甲○
      ○所稱：被告之所以向其借款，是為還給他配偶的三姨子
      ，因為原告一直說退休後要管錢，三姨子怕被告沒有錢還
      給他，所以一直要被告還錢等語關於上開借款之原因亦互
      核無訛，其證詞堪予採憑。又系爭帳戶本係用以償還銀行
      房屋貸款及支付各項費用，為兩造所不爭執的事實，故於
      匯入原告勞工保險退休金1, 269,411元前，系爭帳戶原即
      有部分存款，且與該存款餘額共同供扣繳水、電費及現金
      支出，此有寶華商業銀行鼎強分行95年3 月31日寶鼎字第
      139 號函所附系爭帳戶86年11月起至89年8 月間之收支紀
      錄足供參照，原告對該紀錄之記載並未爭執，且與原告所
      提出泛亞銀行往來明細表的記載亦一致，亦足為證。是被
      告業已清楚說明當時匯入勞工保險退休金前後的支出情形
      ，而原告未能說明被告有何支出不當或侵吞等情，所訴被
      告管理不當或有不當得利等情，自屬空言，並不足採。
五、綜上所述，被告既非專受委任管理系爭帳戶，自亦不負與委
    任法律關係相同的移交或報告義務，且亦無事證顯示被告利
    用得管理原告系爭帳戶之機會有何對原告所得勞工保險退休
    金私下侵吞情事，則原告請求被告應給付646,411 元及自起
    訴狀繕本送達於被告之翌日起至清償日止，按年息5%計算之
    利息，為無理由，不應准許。原告之訴既不應准許，則其假
    執行之聲請，即失所依據，併予駁回。
六、本件事證業已明確，兩造其餘主張陳述、所提之證據及聲請
    調查之證據，經本院審酌後，認均不足以影響本判決之結果
    ，均毋庸再予論述，附此敘明。
七、結論：本件原告之訴為無理由，應依民事訴訟法第78條，判
    決如主文。
中    華    民    國    95    年    9     月    27    日
                  民事第四庭法  官  古振暉
正本係照原本作成。
如不服本判決，應於送達後20日內，向本院提出上訴狀並表明上
訴理由，如於本判決宣示後送達前提起上訴者，應於判決送達後
10日內補提上訴理由書（須附繕本）。
中    華    民    國    95    年    9     月    27    日
                                書記官  陳展榮


司法院資訊處製作；財團法人民間司法改革基金會備份。
